臺灣臺北地方法院刑事判決　　　　　　　100年度易字第355號
公　訴　人　臺灣臺北地方法院檢察署檢察官
被　　　告　吳東威
　　　　　　林時豪
　　　　　　陳慶
上列被告因重利案件，經檢察官提起公訴（99年度偵字第23811
號、第23812號、第23813號、第23814號、第23815號、第23816
號、第23817號），本院判決如下：
    主  文
吳東威共同乘他人急迫貸以金錢，而取得與原本顯不相當之重利
，處有期徒刑陸月，如易科罰金，以新臺幣壹仟元折算壹日，扣
案手機拾捌支（SIM卡拾張）、重利所得現金伍仟陸佰元、行
動電話SIM卡貳拾陸張、地下錢莊教戰守則貳張、Canon多功能事
務機壹臺、點鈔機壹臺、筆記型電腦臺及帳單壹張重利資金貳
佰零柒萬壹仟元均沒收。
林時豪共同乘他人急迫貸以金錢，而取得與原本顯不相當之重利
，處有期徒刑伍月，如易科罰金，以新臺幣壹仟元折算壹日，扣
案手機拾捌支（SIM卡拾張）、重利所得現金伍仟陸佰元、行
動電話SIM卡貳拾陸張、地下錢莊教戰守則貳張、Canon多功能事
務機壹臺、點鈔機壹臺、筆記型電腦臺及帳單壹張重利資金貳
佰零柒萬壹仟元均沒收。
陳慶共同乘他人急迫貸以金錢，而取得與原本顯不相當之重利
，處有期徒刑月，如易科罰金，以新臺幣壹仟元折算壹日，扣
案手機拾捌支（SIM卡拾張）、重利所得現金伍仟陸佰元、行
動電話SIM卡貳拾陸張、地下錢莊教戰守則貳張、Canon多功能事
務機壹臺、點鈔機壹臺、筆記型電腦臺及帳單壹張重利資金貳
佰零柒萬壹仟元均沒收。
    事  實
一、(一)吳東威夥同林時豪、陳慶，基於乘他人急迫，貸以金錢
      而取得與原本顯不相當重利之反覆、延續犯意聯絡，於附
      表所示之時間、地點，反覆、延續向如附表所示，處於急
      迫狀況，極需借款週轉之借款人，交付如附表所示實際借
      款金額，並以每5日至15日為1期，收取與原本顯不相當之
      重利（詳如附表所載)。
    (二)嗣於98年12月10日凌晨零時許，在新北市○○區○○路4
      段31巷11號10樓經吳東威、林時豪、陳慶及林漢明同意
      進行搜索，並扣得吳東威所有手機18支（含0000-000000
      在內之SIM卡13張）、重利所得新臺幣（下同）5,600元、
      行動電話SIM卡26張、地下錢莊教戰守則3張、Canon多功
      能事務機1臺、點鈔機1臺、筆記型電腦3臺及帳單1張；林
      漢民保管之吳東威所有重利資金2,071,000 元。
二、案經臺北市政府警察局內湖分局報告臺灣彰化地方法院檢察
    署呈請臺灣高等法院檢察署檢察長令轉臺灣臺北地方法院檢
    察署檢察官偵查起訴。
    理  由
甲、程序部分：
一、本件為刑事訴訟法第376條第1、2款所列案件，依同法第284
    條之1前段規定，由法官1人獨任審判，合先敘明。
二、(一)按被告以外之人於審判外之言詞或書面陳述，除法律有規
      定者外，不得作為證據。又被告以外之人於審判外之陳述
      ，雖不符前4條之規定，而經當事人於審判程序同意作為
      證據，法院審酌該言詞陳述或書面陳述作成時之情況，認
      為適當者，亦得為證據，刑事訴訟法第159條第1項、第
      159條之5第1項定有明文。
    (二)查本案以下引用之被告吳東威、林時豪、陳慶以外之人
      於審判外之言詞及書面陳述，經被告3人及檢察官於本院
      審理時同意作為證據，本院揆諸前開法條規定，並審酌前
      開言詞及書面陳述作成時之情況，認為適當，自得作為證
      據，合先敘明。
乙、實體部分：
一、上開犯罪事實，業據被告吳東威、林時豪、陳慶於本院審
    理中坦承不諱，核與被害人林秀禧及黃明杰於警詢、被害人
    吳迎鴻、蔡秀戀、王茂榮、李雪花、許博閔、鄭偉良於警詢
    及檢察官訊問時指述情節相符，並有被告吳東威使用之門號
    0000-000000號行動電話及被告林時豪使用之門號
    0000-000000號行動電話通訊監察譯文在卷，及事實欄一(三)
    之物扣案可稽，堪認被告3人自白與事實相符，本案事證明
    確，其等重利犯行均堪以認定，應各依法論科。
二、論罪科刑之理由：
    (一)核被告吳東威、林時豪及陳慶所為，均係犯刑法第344
      條之重利罪。
    (二)被告吳東威、林時豪及陳慶間就附表編號4、編號7之重
      利犯行；被告吳東威與林時豪間就附表編號2、編號3、編
      號5、編號6之重利犯行，有犯意聯絡及行為分擔，應均論
      以共同正犯。
    (三)按95年7月1日起施行之修正刑法，基於一罪一罰，以實現
      刑罰公平原則之考量，將包含多數侵害法益行為，但科刑
      上僅論以一罪之連續犯及僅成立實質一罪之常業犯規定刪
      除。為避免流於嚴苛，原可單獨成罪之多數行為，苟依社
      會通念，認在刑罰上予以單純一罪評價，始符合刑罰公平
      原則者，自應僅總括地論以一罪，然其範圍之認定，須與
      修法之意旨相契合。又集合犯係指犯罪構成要件之行為，
      依其本質、犯罪目的或社會常態觀之，常具有反覆、繼續
      為之之特性，此等反覆實行之行為，於自然意義上雖係數
      行為，但依社會通念，法律上應僅為一總括之評價，法律
      乃將之規定為一獨立之犯罪類型，而為包括一罪。故犯罪
      是否包括一罪之集合犯，客觀上，應斟酌其法律規定文字
      之本來意涵、實現該犯罪目的之必要手段、社會生活經驗
      中該犯罪實行常態及社會通念等；主觀上，則視其是否出
      於行為人之一次決意，並秉持刑罰公平原則，加以判斷，
      96 年度臺上字第1168號判決意旨可資參照。查本件被告
      吳東威、林時豪及陳慶共同經營地下錢莊，向附表所示
      之8名借款人貸款收取重利，且經營期間自98年6月起至98
      年9月止非短，顯見其等應出於一次決意，決定從事地下
      錢莊重利犯行，並其習慣性、多次並反覆收取重利之行為
      ，應均予評價為「集合犯」之包括一罪。
    (四)爰審酌被告吳東威前有重利之前案紀錄，被告林時豪並無
      構成累犯之前案紀錄、被告陳慶並無前科，有臺灣高等
      法院被告前案紀錄表3份附卷可考，其等貪圖利益，乘附
      表所示8名借款人處於需錢孔急之急迫狀況下，向其收取
      顯不相當之重利，及被告吳東威為地下錢莊主腦，被告林
      時豪參與之重利犯行非少，被告陳慶僅參與2名被害人
      等犯罪情節暨所收取之重利數額，及迄未與被害人達成和
      解，惟犯後坦白承認，態度尚可等犯罪之動機、目的、手
      段及所生之危險或損害等一切情狀，爰分別量處如主文所
      示之刑，及易科罰金之折算標準。
    (五)至扣案手機18支（含0000-000000在內之SIM卡13張）、現
      金5,600元、行動電話SIM卡26張、地下錢莊教戰守則3張
      、Canon多功能事務機1臺、點鈔機1臺、筆記型電腦3臺及
      帳單1張為被告吳東威所有，且現金為重利所得，其餘為
      重利犯罪之用，業據其供述在卷（本院卷第45頁背面），
      又被告吳東威、林時豪及陳慶為共犯，依共犯連帶沒收
      原則，均應於其等所犯項下沒收。至林漢民處扣得之現金
      2,071,000元，為被告吳東威所有，供重利資金使用，係
      其委託林漢民保管等情，亦據其供述在卷（同上頁、臺灣
      彰化地方法院檢察署98年度偵字第10739號卷(二)第109頁、
      第113頁背面），亦為重利犯罪所用之物，依照前開說明
      ，應於被告吳東威、林時豪及陳慶所犯項下沒收。
三、據上論斷，應依刑事訴訟法第299條第1項前段、第284條之1
    前段，刑法第28條、第344條、第38條第1項第2、3款、第41
    條第1項前段，刑法施行法第1條之1，判決如主文。
本案經檢察官陳國安到庭執行職務
中    華    民    國   100    年    6     月    30    日
                  刑事第十三庭  法  官  李貞瑩
以上正本證明與原本無異。
如不服本判決應於收受送達後10日內向本院提出上訴書狀，並應
敘述具體理由；其未敘述上訴理由者，應於上訴期間屆滿後20日
內向本院補提理由書（均須按他造當事人之人數附繕）「切勿逕
送上級法院」。
                                書記官  陳鳳瀴
中    華    民    國   100    年    6     月    30    日
附錄本案論罪科刑法條
中華民國刑法第344條（重利罪）
乘他人急迫、輕率或無經驗貸以金錢或其他物品，而取得與原本
顯不相當之重利者，處 1 年以下有期徒刑、拘役或科或併科 1
千元以下罰金。
附表
┌─┬───┬────┬───┬─────┬────┬────┬─────────┐
│編│被害人│借款時間│參與重│借款地點  │借款金額│實際取得│計息方式          │
│號│      │        │利之人│          │        │金額    │                  │
├─┼───┼────┼───┼─────┼────┼────┼─────────┤
│1 │林秀禧│98年6 月│吳東威│臺北市大安│120,000 │120,000 │以每5天為1期，每期│
│  │      │30日下午│      │區○○○路│元      │元      │利息為30,000元（相│
│  │      │2時     │      │4段112號前│        │        │當於週年利率1825％│
│  │      │        │      │          │        │        │）                │
├─┼───┼────┼───┼─────┼────┼────┼─────────┤
│2 │吳迎鴻│98年6 、│吳東威│臺北市大同│500,000 │460,000 │以每14天為1期，每 │
│  │      │7月間某 │林時豪│區○○路1 │元      │元      │期利息為40,000元（│
│  │      │日      │      │段46號前  │        │        │相當於週年利率    │
│  │      │        │      │          │        │        │22671％）         │
├─┼───┼────┼───┼─────┼────┼────┼─────────┤
│3 │王茂榮│98年7月 │吳東威│臺北市士林│100,000 │88,000元│以每10天為1期，每 │
│  │      │中旬    │林時豪│區○○街  │元      │        │每期利息為12,000元│
│  │      │        │      │426巷183號│        │        │（相當於週年利率  │
│  │      │        │      │          │        │        │497.73％）        │
├─┼───┼────┼───┼─────┼────┼────┼─────────┤
│4 │蔡秀戀│98年7月 │吳東威│臺北市士林│150,000 │120,000 │以每7天為1期，每期│
│  │      │30日    │林時豪│區○○○路│元      │元      │利息為30,000元（相│
│  │      │        │陳慶│6段116巷15│        │        │當於週年利率      │
│  │      │        │      │弄1號     │        │        │1303.57 ％）      │
├─┼───┼────┼───┼─────┼────┼────┼─────────┤
│5 │李雪花│98年9月1│吳東威│基隆市基隆│100,000 │95,000元│以每8日為1期，每期│
│  │      │日中午12│林時豪│火車站前  │元      │        │利息為5,000元（相 │
│  │      │時      │      │          │        │        │當於週年利率240.13│
│  │      │        │      │          │        │        │％）              │
├─┼───┼────┼───┼─────┼────┼────┼─────────┤
│6 │許博閔│98年9月8│吳東威│新北市淡水│100,000 │100,000 │以每5天為1期，每期│
│  │      │日下午2 │林時豪│區○○路30│元      │元      │利息為3,000元（相 │
│  │      │時30分  │      │巷1弄64號 │        │        │當於週年利率219％ │
│  │      │        │      │前        │        │        │）                │
├─┼───┼────┼───┼─────┼────┼────┼─────────┤
│7 │鄭偉良│98年9月9│吳東威│臺北市大安│100,000 │90,000元│以每10天為1期，每 │
│  │      │日中午12│林時豪│區○○○路│元      │        │期利息為10,000元（│
│  │      │時      │陳慶│捷運忠孝新│        │        │相當於週年利率    │
│  │      │        │      │生站前    │        │        │405.56％）        │
├─┼───┼────┼───┼─────┼────┼────┼─────────┤
│8 │黃明杰│98年9月 │林時豪│臺北市中山│300,000 │270,000 │以每15天為1期，每 │
│  │      │16日下午│      │區○○路2 │元      │元      │期利息為30,000元（│
│  │      │2時30分 │      │段190號前 │        │        │相當於週年利率    │
│  │      │        │      │          │        │        │270.37％）        │
└─┴───┴────┴───┴─────┴────┴────┴─────────┘